臺灣臺南地方法院民事判決　　　　　　　100年度訴字第943號
原　　　告　王福全
訴訟代理人　凌進源律師
被　　　告　王昱霖
訴訟代理人　莊琇茵
上列當事人間請求履行契約等事件，經本院於民國100年11月14
日言詞辯論終結，判決如下：
    主  文
原告之訴及假執行聲請均駁回。
訴訟費用新台幣捌仟肆佰捌拾元由原告負擔。
    事實及理由
一、原告起訴主張：
  (一)緣原告與被告於民國97年11月6日簽立協議書，被告同意將
    兩造共有坐落高雄市鳳山區（改制前為高雄縣鳳山市○○○
    段205地號及高雄市鳳山區（改制前為高雄縣鳳山市○○○
    段0000-000地號，其持份1/6（下簡稱系爭土地應有部分）
    全部無條件轉讓予原告，惟被告竟反悔，拒絕履行前開協議
    ，原告乃於99年11月23日以買賣方式向被告買受系爭土地應
    有部分，被告因此分得新台幣（下同）778,540元。是以，
    本件被告顯有可歸責而不能給付之情事，爰依據民法第226
    條第1項債務不履行之法律關係或同法第184條第1項侵權行
    為之法律關係，競合請求被告負賠償責任等語。
  (二)原告為被告出售名下坐落高雄市○○區○○段159及160地號
    土地過程中，因當時被告開價過高，乏人問津，其後被告同
    意降價為每坪11萬元出售，且承諾倘日後出售價格高於該價
    額，願再多支付百分之1仲介費，嗣後上開土地係以每坪11
    萬2千多元出售，故被告需再拿出50萬元作為仲介佣金，並
    由原告及另一仲介人各分得25萬元。
  (三)聲明：被告應給付原告778,540元，及自起訴狀繕本送達翌
    日止清償日止，按週年利率百分之5計算之利息。
二、被告答辯如下：
  (一)伊不否認有簽立系爭協議書，協議內容係由原告一方達成為
    被告出售坐落高雄市○○區○○段159及160地號之土地交易
    ，被告同意給付450萬元（含搬遷費及仲介費）予原告。然
    原告卻透過第三者仲介買賣，該第三者又要求50萬元仲介費
    ，並由原告與第三者均分，每人可分得25萬元（第三者之仲
    介費經被告斡旋降為20萬元），並強迫被告以此25萬元仲介
    費作為地上物補償，依理該仲介費應由原告負擔，然當時原
    告仍居住於被告名下上開土地之房屋內，被告因此讓其有威
    脅得逞之機會，原告強迫被告重複給付仲介費及地上物補償
    費共45萬元，否則就放棄買賣，被告為此共支付495萬元予
    原告（含約定應給付予原告之475萬元及另給付予仲介之20
    萬元），由此可見，原告顯有背信違約之情事。
  (二)依兩造原有協議，被告僅需支付450萬元，第三者之仲介費
    應由原告負擔，但因原告違約在先，致被告共支付495萬元
    。兩造雖於97年11月6日簽立系爭協議書，但系爭土地當時
    為兩造及其餘共有人所共有，無法移轉，原告於98年7月31
    日收到被告交付之475萬元，及被告支付予仲介之20萬元後
    ，被告已於99年1月4日以存證信函告知原告契約終止，同年
    12 月8日又收到高雄地方法院之判決，被告對於系爭土地應
    有部分為1/6，原告對該項判決放棄上訴，另向被告購買系
    爭土地之應有部分，被告於100年1月14日收受買賣價金778,
    540元後，已辦理所有權移轉登記予原告，原告竟稱被告取
    得價金是侵權行為或不當得利，於法無據，被告視為誣（被
    告誤載為「污」）告。
三、本件經證據調查及辯論，兩造對於下列事實均不爭執：
  (一)坐落高雄市○○區○○段205地號及埤頂段0000-000地號，
    原為兩造之被繼承人王世傑所有，並經改制前之高雄縣政府
    徵收在案，嗣後徵收程序撤銷，上開土地成為王世傑之遺產
    ，乃由兩造及其餘繼承人繼承而為公同共有關係。
  (二)兩造及其餘共有人繼承之上開土地，業經高雄地方法院以99
    年度家訴字第48號分割遺產事件受理，並判決兩造就上開地
    號之應有部分各為1/6。
  (三)兩造曾於97年11月6日簽立起訴狀證一所示之協議書，協議
    書內容第三項約定「乙方（即本件被告）所有座落於鳳山市
    ○○段205地號及埤頂段0000-000地號土地之共同持有，於
    97年11月6日，全部無條件轉讓予甲方（即本件原告）」。
  (四)兩造於97年11月6日前有簽立本院卷55頁所示之協議書。
  (五)被告名下持有之高雄市○○區○○段205地號及埤頂段0000-
    000地號應有部分（各1/6），業以買賣為原因（原因發生日
    期：99年11月23日）出售予被告，並於100年1月14日移轉登
    記，被告則於同日受領買賣價金778,540元在案（即陽信銀
    行本行支票，面額778,540元，票據號碼：AB0000000）。
  (六)被告因委由原告出售高雄市○○區○○段159及160地號，業
    已支付原告佣金及搬遷費450萬元在案。
  (七)被告為上開土地出售事件，另支付20萬元服務費予訴外人承
    豪不動產仲介經紀有限公司，及支付25萬元予原告在案。
四、本件原告主張被告依97年11月6日之協議，應將系爭土地應
    有部分1/6移轉登記予原告，嗣因被告拒絕履行，原告乃於
    99年11月23日向被告承買，並支付買賣價金778,540元予被
    告，本件被告顯有給付不能之情事，爰依據債務不履行或侵
    權行為之法律關係，請求被告給付原告778,540元等語。被
    告固不否認兩造有上述協議，及兩造係以買賣完成系爭土地
    應有部分之移轉登記，然以上情置辯。是本件爭執事項厥為
    ：兩造於97年11月6日簽訂協議書內容第3項（即被告應將坐
    落鳳山市○○段205地號及埤頂段0000-000地號之共同持有
    ，於97年11月6日無條件轉讓予原告）之轉讓契約是否無效
    ？又上開契約如有效，是否已為其餘協議取代或係被告有違
    約事由？原告依據債務不履行或侵權行為之法律關係，請求
    被告賠償778,540元，是否有理由？經查：
  (一)按繼承人有數人時，在分割遺產前，各繼承人對於遺產全部
    為公同共有，係民法第1151條所明定。又各公同共有人之權
    利，及於公同共有物之全部；公同共有物之處分及其他之權
    利行使，除法律另有規定外，應得公同共有人全體之同意，
    則為同法第827條第3項及第828條第3項所參照。按共同繼承
    之遺產在分割之前，為各繼承人公同共有，而各公同共有人
    之權利，及於公同共有物之全部，故各該共有人並無應有部
    分存在，通說亦認為公同共有人之應有部分係屬潛在者，與
    分別共有人之應有部分為顯在者不同，此項潛在之應有部分
    ，在公同關係存續期間內，不得自由處分。公同共有人將其
    繼承之權利讓與於第三人，乃以此為契約之標的，係以不能
    之給付為標的，自有民法第246條第1項前段規定之適用（最
    高法院89年台再字第81號判決要旨參照）。是公同共有人之
    權利，係及於公同共有物全部，於未分割前，各共有人並無
    具體之應有部分存在，無自由處分其潛在應有部分權利可言
    。
  (二)查系爭鳳山區○○段205地號及埤頂段0000-000地號，原為
    兩造之被繼承人王世傑所有，於王世傑生前即遭改制前之高
    雄縣政府徵收，嗣後土地徵收程序撤銷，而王世傑業已死亡
    ，系爭二筆土地乃由王世傑之全體繼承人（含兩造）繼承，
    並於96年8月28日為公同共有繼承登記，迄至兩造於97年11
    月6日簽立上開協議時，全體繼承人仍繼續保持公同共有關
    係等情，為兩造不爭之事實，核與本院向臺灣高雄地方法院
    調閱99年度家訴字第48號卷附相關土地登記謄本所載相符。
    是兩造就系爭土地尚未終止公同共有關係之情狀下，約定由
    被告無條件轉讓系爭土地共同持有部分予原告，該項協議內
    容是否屬於有效契約，即有審究之必要。
  (三)茲據兩造供稱於97年11月6日簽立系爭協議書時，均知悉系
    爭二筆土地為兩造及其他繼承人公同共有，尚未終止公同共
    有關係，且兩造均非從事土地交易業者，對於公同共有權利
    處分之要件或規定不甚清楚，兩造純為出賣他筆土地及有讓
    與系爭土地持份之合意，以為辦理應該沒問題，乃簽訂系爭
    協議書，約定無條件讓轉系爭土地共同持有部分，及轉讓日
    期約定為簽約當日，嗣後因其餘共有人不願配合辦理，才無
    法履行協議等情觀之，兩造於協議時均未預期其餘共有人不
    同意配合辦理（亦即未取得全體共有人同意），亦無先行終
    止公同共有關係，待以分割遺產方式辦理分別共有登記，被
    告取得系爭土地之應有部分及自由處分權利時才予登記之打
    算，任意為上開之協議。則兩造就系爭土地所為之上開協議
    ，顯以不能之給付為標的，且該不能之情形並非兩造訂約時
    所能預期，導致不能之情形無法於約定之履行期日（97年11
    月6日）前即予除去，是本件兩造所為之上開協議係以不能
    之給付為標的之契約，應屬無效。
五、綜上所述，本件兩造固有上開協議，惟被告無法依據協議內
    容履行給付，其原因在於兩造所簽立之協議屬於無效契約，
    而非被告有侵權行為，或對於有效契約有可歸責之事由致給
    付不能所致，從而，原告依據侵權行為或民法第226條第1項
    債務不履行之法律關係，請求被告負損害賠償責任，均無理
    由，不予准許。
六、本件事證已臻明確，兩造其餘關於約定之協議是否已為其他
    法律關係所取代，或被告有無違約及侵權行為等情，及應否
    負賠償責任等爭點所為之主張、答辯及舉證，核與判決結果
    無影響，已無贅述必要，併予敘明。
七、按法院為終局判決時，應依職權為訴訟費用之裁判，此民事
    訴訟法第87條第1項定有明文。本件訴訟除原告支出第一審
    裁判費8,480元，兩造並未支出其餘訴訟之必要費用，是本
    件訴訟費用確定為8,480元。
八、訴訟費用裁判之依據：民事訴訟法第78條。
中    華    民    國   100    年    11    月    28    日
                  民事第二庭    法  官  許蕙蘭
以上正本係照原本作成。
如對本判決上訴，須於判決送達後20日內向本院提出上訴狀。
如委任律師提起上訴者，應一併繳納上訴審裁判費。
中    華    民    國  100    年     11    月    28    日
                                書記官  蔡曉